ACORDAO-COMPLETO-2369029

ACÓRDÃO 13929/2019 ATA 42/2019 - PRIMEIRA CÂMARA

VISTOS, relatados e discutidos estes autos de tomada de contas especial instaurada pelo Ministério do Desenvolvimento Social e Combate à Fome (MDS) , em desfavor de Djalma Vando Berger, ex-Prefeito de São José/SC, em razão da impugnação da prestação de contas do Convênio 720966/2009, tendo por objeto a estruturação da rede de serviços da Proteção Social Especial no município,
ACORDAM os Ministros do Tribunal de Contas da União, reunidos em sessão da 1ª Câmara, ante as razões expostas pelo Relator, em:
9.1. julgar, com fundamento nos arts. 1º, inciso I, 16, inciso II, 18 e 23, inciso II, da Lei 8.443/1992, regulares com ressalva as contas do município de São José-SC, dando-lhe quitação;
9.2. julgar, com fundamento nos arts. 1º, inciso I, 16, inciso III, alínea "b", 19, parágrafo único, e 23, inciso III, da Lei 8.443/1992, irregulares as contas de Djalma Vando Berger;
9.3. aplicar a Djalma Vando Berger, com fundamento nos arts. 1º, inciso IX, 19, parágrafo único, e 58, inciso I, da Lei 8.443/1992, multa no valor de R$ 10.000,00 (dez mil reais) , fixando-lhe o prazo de quinze dias, a contar da notificação, para comprovar, perante o Tribunal, nos termos do art. 214, inciso III, alínea "a", do RI/TCU, o recolhimento da referida quantia ao Tesouro Nacional, atualizada monetariamente desde a data do presente acórdão até a do efetivo recolhimento, se for paga após o vencimento, na forma da legislação em vigor;
9.4. autorizar, desde logo, nos termos do art. 28, inciso II, da Lei 8.443/1992, a cobrança judicial da dívida, caso não atendida a notificação;
9.5. dar ciência desta deliberação aos responsáveis.

Tomada de contas especial instaurada em razão da impugnação da prestação de contas relativa a convênio, tendo por objeto a estruturação da rede de serviços da Proteção Social Especial no município.

Primeira Câmara

Município de São José/SC.

3. Responsáveis: Município de São José-SC (CNPJ 82.892.274/0001-05) e Djalma Vando Berger (CPF XXX.678.729-XX).

13.1. Ministros presentes: Benjamin Zymler (na Presidência) e Vital do Rêgo.
13.2. Ministros-Substitutos convocados: Augusto Sherman Cavalcanti (Relator) e Marcos Bemquerer Costa.
13.3. Ministro-Substituto presente: Weder de Oliveira.

AUGUSTO SHERMAN

A SEC/SC elaborou a instrução de mérito à peça 72, reproduzida a seguir, a qual recebeu a aprovação do escalão dirigente daquela unidade técnica.
"INTRODUÇÃO
1.	Cuidam os autos de tomada de contas especial instaurada pela Coordenação de Contabilidade da Coordenação-Geral de Orçamento e Finanças do Ministério do Desenvolvimento Social e Combate à Fome (MDS) , em desfavor do Sr. Djalma Vando Berger, ex-Prefeito Municipal de São José/SC, gestão 2009-2012, em razão de 'Impugnação da Prestação de Contas', quanto aos recursos repassados àquele município por força do Convênio 720966/2009 (Siconv 720966/2009) , celebrado com o MDS, em 30/12/2009 (D.O.U. de 31/12/2009) , que teve por objeto a 'Estruturação da rede de serviços da Proteção Social Especial' (peça 1, p. 80-104) .
HISTÓRICO 
2.	Conforme disposto na cláusula quarta do termo de convênio, foram previstos R$ 848.168,00 para a execução do respectivo objeto, dos quais R$ 683.640,00 seriam repassados pelo concedente e R$ 164.528,00 corresponderiam à contrapartida do convenente.
3. 	Os recursos federais foram repassados em duas parcelas, mediante as ordens bancárias 2010OB804035 e 2010OB804036, nos valores de R$ 220.000,00 e R$ 463.640,00, respectivamente, ambas emitidas em 2/7/2010 (peça 1, p. 130 e 132) . Os recursos foram creditados na conta específica do convênio mantida junto ao Banco do Brasil, agência 2638-7, conta 39287-1, em 5/7/2010 (peça 1, p. 144) . 
4. 	O ajuste vigeu no período de 30/12/2009 a 5/7/2012, e previa a apresentação da prestação de contas até 3/9/2012, conforme a cláusula terceira do termo de convênio, alterada pela cláusula segunda do Primeiro Termo Aditivo ao ajuste (peça 1, p. 86 e 172) . 
5. 	Ante a ausência de prestação de contas pelo gestor responsável, somente na gestão da prefeita sucessora (iniciada em 1º/1/2013) foi inserida documentação relativa à prestação de contas no Portal de Convênios. A prestação de contas, entretanto, ocorreu fora do prazo previsto e de maneira incompleta, em descumprimento ao previsto na cláusula oitava do termo de convênio (peça 1, p. 92- 94) , assim como aos expedientes encaminhados pelo órgão repassador (peça 1, p. 204, 206, 210 e 230) .
6. 	Considerando a responsabilidade de o gestor sucessor, que iniciou sua gestão em 1º/1/2013, apresentar a prestação de contas dos recursos recebidos por seu antecessor ou adotar as ações legais visando o resguardo do patrimônio público (Súmula 230/TCU) , o responsável e a prefeita que o sucedeu a frente do município foram notificados pelo concedente a respeito de omissões no registro de informações e documentos no Siconv, relativos à execução do convênio e à correspondente prestação de contas, e de que isso configurava irregularidades passíveis de aplicação de sanções previstas na legislação, sendo, ainda, ambos gestores demandados a recolher o total do valor repassado à municipalidade à conta do acordo (peça 1, p. 204-218, e 224-230; e peça 2, p. 1) .
7. 	Em 2/9/2013, a Diretoria Executiva do Fundo Nacional de Assistência Social/MDS, por intermédio da Coordenação de Prestação de Contas, expediu o Ofício 3518 CGPC/DEFNAS/SNAS/MDS) onde afirma que as notificações iniciais dirigidas ao responsável foram feitas 'ainda sob o mandato do Sr. Djalma Berger', invocando, por outro lado, a aplicação da Súmula 230/TCU em relação à prefeita sucessora (peça 2, p. 5-9) .
8. 	Em 3/9/2013, a gestora sucessora do responsável registrou no Siconv a impossibilidade material de regularizar as pendências na prestação de contas do convênio 'pois são esses os documentos que existem de fato' (peça 2, p. 13) , querendo dizer com isso que os documentos e informações disponíveis na prefeitura eram os mesmos que já se encontravam registrados naquele sistema informatizado. 
9. 	Em 2/10/2013, em resposta à solicitação da nova prefeita de orientação sobre as medidas administrativas que deveria adotar sobre o assunto no âmbito do convenente, e conforme parecer técnico da Coordenação de Análise de Prestação de Contas/Transferências Voluntárias (Parecer Técnico 1908/2013-2º Complemento-CPC-TV/CGPC/DEFNAS/SNAS/MDS) , o município foi informado pelo MDS da existência de saldo na conta específica do convênio no valor de R$ 262.155,47, o qual deveria ser restituído ao erário federal (peça 2, p. 19) . 
10. 	Em 9/10/2013, a Procuradoria Geral do município de São José/SC manifestou-se junto ao MDS para requerer 'abertura de tomada de contas especial relativa ao Convênio 720966/2009' (peça 2, p. 23) , e informar que:
 (...) o Município vem adotando todas as providências necessárias para resguardar o patrimônio público, tendo inclusive ajuizado a ação civil pública nº 5017164-18.2013.404.7200, que tramita na lª Vara Federal de Florianópolis (SC) , com a finalidade de fazer o ex-gestor restituir ao FNAS (Fundo Nacional de Assistência Social) os recursos cuja prestação de contas restou inviável pelo descumprimento da legislação.
11. 	O município também comprovou o recolhimento do saldo total da conta específica do convênio, no valor de R$ 262.335,87, juntando para isso Guia de Recolhimento da União (GRU) e respectivo recibo de pagamento de 9/10/2013 (peça 2, p. 25) .
12. 	Em 8/9/2014, foi emitido o Relatório do Tomador de Contas Especial pela Coordenação de Contabilidade/MDS, ali estando consignados os dados do convênio, as providências adotadas previamente para regularizar a respectiva prestação de contas, os fatos que ensejaram a instauração da TCE, o valor original do dano ao erário, correspondente a R$ 421.304,13, e identificado o respectivo responsável, senhor Djalma Vando Berger, ex-prefeito municipal de São José/SC (Gestão 2009/2012) (peça 2, p. 93-111) .
13. 	Em 4/2/2015, a CGU emitiu relatório de auditoria (peça 2, p. 121-123) , em 5/2/2015, o respectivo certificado de auditoria (peça 2, p. 124) , e, em 6/2/2015, o parecer do órgão de controle interno (peça 2, p. 125) , os quais são pela irregularidade das contas do responsável. 
14. 	Em 8/4/2015, a ministra de Estado do Desenvolvimento Social e Combate à Fome emitiu pronunciamento, conforme determina a legislação, atestando haver tomado conhecimento das conclusões a que chegou a CGU (peça 2, p. 133) . 
15. 	Os autos foram instruídos em quatro oportunidades por esta unidade técnica do TCU (peças 6, 34, 50 e 61) . Na primeira instrução (peça 6) concluiu-se que os indícios de irregularidades seriam atribuídos ao ex-prefeito municipal e ao município em caráter solidário.
16. 	Na instrução seguinte (peça 34) , foi realizada a análise dos elementos de defesa apresentados pelo ex-prefeito e pelo município, representado pela prefeita, Adeliana Dal Pont. Da análise, sobreveio a necessidade de especificar, mais adequadamente, as irregularidades e apurar as condutas e os débitos dos responsáveis, fato que, em observância aos princípios constitucionais do contraditório e da ampla defesa, motivou a expedição de novas citações, tanto de caráter solidário entre o ex-prefeito e o município, quanto relativas a irregularidades atribuídas exclusivamente ao ex-gestor.
17.	O exame dos elementos de defesa resultou na proposta de julgar regulares com ressalva as contas do Município de São José/SC, afastando o débito sob o argumento de que os valores utilizados para pagamento de servidores municipais foram compensados pelo recolhimento do saldo do convênio aos cofres federais, e irregulares as contas do ex-prefeito, condenando-o ao ressarcimento de débito e aplicação de multas previstas na Lei 8.443/1992 (peça 50) . A proposta, que contou com a anuência do diretor e do secretário da Secex-SC (respectivamente peças 51 e 52) , foi submetida à análise do Ministério Público junto ao TCU (MP-TCU) , que, por meio de parecer (peça 53) , de 8/11/2016, manifestou-se, na essência, de acordo com o encaminhamento proposto pela unidade técnica, sugerindo ajustes.
18.	Dissentindo do encaminhamento proposto, o ministro relator, por meio de despacho de 8/2/2017 (peça 54) , considerou que o débito a ser imputado ao município deveria ser constituído pelo total de recursos federais repassados, deduzidos o valor devolvido e a parcela de recursos federais aplicadas no objeto. O relator, em razão de o débito resultar em valor superior ao constante da segunda citação do município (peça 37) , determinou a realização de nova citação ao ente municipal. Quanto ao débito imputado ao ex-prefeito, considerou, conforme memória de cálculo mencionada no despacho, que ao haveria débito, sobretudo em face de que o município de São José havia se beneficiado dos valores transferidos do convênio para o pagamento de pessoal, e que, conforme jurisprudência do Tribunal, não caberia débito solidário ao ex-gestor, ainda que fosse possível cominar-lhe multa.
19.	Por fim, efetuada a medida determinada pelo relator, o exame da defesa apresentada pelo município foi realizado na instrução precedente (peça 61) , que propôs, em suma:
a) rejeitar as alegações de defesa do ente federativo, julgar irregulares suas contas e condená-lo ao ressarcimento de débito no valor de R$ 194.775,06 (atualizado até 22/3/2018) , em face da utilização de recursos do Convênio 720966/2009 para pagamento de despesas correntes do município;
b) rejeitar a defesa do Sr. Djalma Vando Berger, ex-prefeito, julgar irregulares suas contas e apená-lo com as multas previstas no art. 58, incisos I e II, da Lei 8.443/1992, em decorrência da autorização da transferência de recursos do convênio para conta bancária do município, visando ao pagamento de despesas de pessoal da prefeitura, e do pagamento de despesas fora da vigência do convênio.
20.	A proposta contou com a anuência do diretor e do secretário da Secex-SC (respectivamente peças 62 e 63) . O Ministério Público, em que pese ter concordado com a responsabilização do município de São José (peça 64) , sugeriu que, antes do imediato julgamento pela irregularidade das contas, com fundamento no art. 12, §§ 1º e 2º, da Lei 8.443/1992 c/c o art. 202, §§ 2º e 3º, do Regimento Interno/TCU, ante a presunção de boa-fé de que goza a pessoa jurídica de direito público e após a rejeição das alegações de defesa do município de São José, fosse fixado novo e improrrogável prazo para recolhimento do débito (parecer à peça 64) . No que tange à responsabilidade do Sr. Djalma Vando Berger, propôs que fosse avaliada em momento oportuno futuro.
21.	Em consonância com o Ministério Público, em com fundamento no Relatório e Voto do Ministro-Relator, Augusto Sherman Cavalcanti, foi prolatado o Acórdão 15120/2018-TCU-Primeira Câmara, Sessão de 27/11/2018 (peças 64 a 66) , com o seguinte teor:
9.1. rejeitar as alegações de defesa apresentada pelo Município de São José/SC;
9.2. fixar, com fundamento nos arts. 12, §§ 1º e 2º, da Lei 8.443/1992 e 202, §§ 2º e 3º, do Regimento Interno do TCU, novo e improrrogável prazo de quinze dias, a contar da notificação, para que o Município de São José/SC efetue e comprove, perante este Tribunal, o recolhimento do valor de R$ 340.692,96 (trezentos e quarenta mil, seiscentos e noventa e dois reais e noventa e seis centavos) aos cofres do Tesouro Nacional, atualizado monetariamente a partir de 5/7/2010 até a data do efetivo recolhimento, na forma prevista na legislação em vigor, descontando o valor de R$ 262.335,87 (duzentos e sessenta e dois mil, trezentos e trinta e cinco reais e oitenta e sete centavos) devolvido em 9/10/2013.
EXAME TÉCNICO
22.	Em cumprimento à decisão mencionada, o Município, representado pela Sra. Adeliana Dal Pont, Prefeita Municipal, foi comunicado mediante o Ofício 0664/2018-TCU/SECEX-SC, de 6/12/2018, para que em novo e improrrogável prazo de quinze dias procedesse ao recolhimento da dívida, atualizada monetariamente.
23.	O responsável tomou ciência do aludido ofício, conforme documento constante da peça 69. Em resposta, procedeu ao recolhimento do valor integral do débito (peça 70) .
24.	O processo está, dessa forma, apto para apreciação conclusiva.
CONCLUSÃO
25.	No que tange à responsabilização do ex-prefeito, permanece, em termos gerais, válido o exame realizado na instrução precedente (peça 61, itens 55-65 e 74) , cuja conclusão é reproduzida a seguir:
74.	E por fim, em face da análise promovida nos itens 56-65, propõe-se rejeitar as razões de justificativa apresentadas pelo Sr. Djalma Vando Berger (CPF XXX.678.729-XX) , na condição de Prefeito Municipal de São José/SC à época dos fatos, uma vez que não foram suficientes para sanear a irregularidade relativa à utilização de recursos do convênio para pagamento de pessoal do quadro de servidores do município a ele atribuída, de modo que suas contas devem ser julgadas irregulares. Propõe-se, ainda, em atendimento ao disposto no parágrafo único do art. 19 da Lei 8.443/1992, a aplicação da multa prevista no art. 58, incisos I e II, do mesmo normativo legal.
26.	A esta proposta cabem alguns ajustes quanto ao fundamento para aplicação da multa. Da leitura do art. 19, parágrafo único da LOTCU, e tendo sido comprovada a ocorrência prevista no art. 16, inciso III, alínea b, da mesma norma, compete ao Tribunal aplicar ao responsável a multa prevista no art. 58, inciso I, da Lei mencionada. Incorporam-se à proposta, também, as sugestões do Ministério Público (pareceres às peças 53 e 64) , devidamente adaptadas ao atual momento processual, de forma a aplicar ao ex-prefeito a multa prevista no art. 58 da Lei 8.443/1992 tendo como fundamento exclusivo a irregularidade atinente à utilização de recursos do Convênio 720966 para pagamento indevido de despesas com servidores públicos integrantes do quadro de pessoal do município.
27.	Com relação ao ente federativo municipal, a análise de sua responsabilização foi procedida nos itens 47-52 da instrução precedente. Todavia, ante o recolhimento do débito que lhe fora imposto, atualizado monetariamente, no novo prazo fixado pelo TCU, propõe-se, nos termos do § 4º do art. 202 do RI/TCU, que suas contas sejam julgadas regulares com ressalva, dando-se-lhe quitação.
28.	Os encaminhamentos também são fundamentados na Decisão Normativa TCU 57/2004, uma vez que evidenciou-se o benefício do município com a aplicação irregular dos recursos. Afastou-se a solidariedade do agente público no que se refere à condenação pelo débito, mas, ante as irregularidades a ele atribuídas, são mantidas as propostas de julgamento pela irregularidade de suas contas bem como de aplicação de multa.
PROPOSTA DE ENCAMINHAMENTO
29.	Diante do exposto, submetemos os autos à consideração superior, propondo ao Tribunal:
	a) com fundamento nos arts. 1º, inciso I, 16, inciso II, 18 e 23, inciso II, da Lei 8.443/1992, c/c os arts. 1º, inciso I, 202, § 4º, 208 e 214, inciso II, do Regimento Interno, que sejam julgadas regulares com ressalva as contas do município de São José-SC (CNPJ 82.892.274/0001-05) , dando-se-lhe quitação;
	b) com fundamento nos arts. 1º, inciso I, 16, inciso III, alínea b da Lei 8.443/1992 c/c os arts. 19, parágrafo único, e 23, inciso III, da mesma Lei, e com arts. 1º, inciso I, 209, inciso II, 210, §2º, e 214, inciso III, do Regimento Interno, julgar irregulares as contas do Sr. Djalma Vando Berger (CPF XXX.678.729-XX) , ex-prefeito municipal de São José/SC;
	c) aplicar ao Sr. Djalma Vando Berger (CPF XXX.678.729-XX) , ex-prefeito municipal de São José/SC, a multa prevista no art. 58, inciso II, da Lei 8.443/1992 c/c o art. 268, inciso II, do Regimento Interno, fixando-lhe o prazo de 15 (quinze) dias, a contar da notificação, para comprovar, perante o Tribunal (art. 214, inciso III, alínea 'a', do Regimento Interno) , o recolhimento da dívida aos cofres do Tesouro Nacional, atualizada monetariamente desde a data do presente acórdão até a do efetivo recolhimento, se for paga após o vencimento, na forma da legislação em vigor; (item 66 desta instrução) 
	d) autorizar, desde logo, nos termos do art. 28, inciso II, da Lei 8.443/1992, a cobrança judicial da dívida, caso não atendida a notificação;
	e) encaminhar cópia da deliberação ao Procurador-Chefe da Procuradoria da República em Santa Catarina, nos termos do § 3º do art. 16 da Lei 8.443/1992 c/c o § 7º do art. 209 do Regimento Interno do TCU, para adoção das medidas que entender cabíveis, destacando que o inteiro teor da deliberação, incluindo relatório e voto, pode ser consultado no endereço www.tcu.gov.br/acordaos."
2.	O Ministério Público junto ao TCU, representado pelo Procurador Rodrigo Medeiros de Lima, manifesta-se, em parecer à peça 74, de acordo com a proposta da unidade técnica, exceto quanto ao item "e" acima.
	É o relatório.

Paulo Fretta Moreira (OAB-SC 19086) e outros.

Procurador Rodrigo Medeiros de Lima.

Tomada de contas especial. Convênio. Impugnação da prestação de contas. Citação. Rejeição das alegações de defesa. Fixação de novo prazo para que o município recolhesse o débito atualizado monetariamente. Comprovação do recolhimento do débito. Contas do município regulares com ressalva. Contas irregulares do ex-prefeito. Multa.

TOMADA DE CONTAS ESPECIAL (TCE)

Trata-se de tomada de contas especial instaurada pelo Ministério do Desenvolvimento Social e Combate à Fome (MDS) , em desfavor de Djalma Vando Berger, ex-Prefeito de São José/SC, em razão da impugnação da prestação de contas do Convênio 720966/2009, tendo por objeto a estruturação da rede de serviços da Proteção Social Especial no município.
2.	Em etapa processual anterior, apresentei a este Colegiado minuta de acórdão acompanhada de Proposta de Deliberação na qual concluí pela rejeição das alegações de defesa apresentadas pelo município de São José/SC em resposta à citação promovida por este Tribunal (peça 57) , na qual foi imputado débito ao ente federado. Dessa forma, por meio do subitem 9.2 do Acórdão 15120/2018-TCU-Primeira Câmara foi fixado novo prazo para recolhimento do débito, nos seguintes termos:
"9.2. fixar, com fundamento nos arts. 12, §§ 1º e 2º, da Lei 8.443/1992 e 202, §§ 2º e 3º, do Regimento Interno do TCU, novo e improrrogável prazo de quinze dias, a contar da notificação, para que o Município de São José/SC efetue e comprove, perante este Tribunal, o recolhimento do valor de R$ 340.692,96 (trezentos e quarenta mil, seiscentos e noventa e dois reais e noventa e seis centavos) aos cofres do Tesouro Nacional, atualizado monetariamente a partir de 5/7/2010 até a data do efetivo recolhimento, na forma prevista na legislação em vigor, descontando o valor de R$ 262.335,87 (duzentos e sessenta e dois mil, trezentos e trinta e cinco reais e oitenta e sete centavos) devolvido em 9/10/2013."
3.	Tendo o município comprovado o recolhimento do débito (peça 70) , a SEC/SC, por meio da instrução transcrita no relatório parte desta deliberação, propõe julgar regulares com ressalva as contas do ente. Quanto ao ex-prefeito responsável pelas irregularidades tratadas nesta tomada de contas especial, a unidade técnica mantém a sua proposta apresentada por ocasião do julgamento anterior, de julgar irregulares suas contas, aplicando-lhe a multa prevista no art. 58, inciso II, da Lei 8.443/1992. O Ministério Público junto ao TCU avalizou a proposta da unidade técnica, com exceção da proposta de envio de cópia da deliberação à Procuradoria da República em Santa Catarina. 
4.	Acolho o encaminhamento proposto pela SEC/SC, cuja análise adoto como parte das minhas razões de decidir.
5.	Tendo o município recolhido o valor do débito que lhe foi imputado, atualizado monetariamente, resta julgar regulares com ressalva suas contas, dando-lhe quitação, ante o disposto no art. 202, § 4º, do Regimento Interno do TCU.
6.	Quanto ao ex-prefeito Djalma Vando Berger, considerando que foi o responsável pelo cometimento da irregularidade relativa à utilização de recursos do convênio para pagamento de pessoal do quadro de servidores do município, devem ser rejeitadas as suas alegações de defesa apresentadas por ocasião da sua citação, alinhando-me à análise realizada pela então Secex/SC na instrução à peça 50. Com efeito, essa forma de aplicação dos recursos conveniados, além de contrariar as normas relativas à matéria (art. 167, inciso X, da CF/88; art. 39, inciso II, da Portaria Interministerial CGU/MF/MP 127/2008; e item 7.1.4 do termo de convênio) , constituiu desvio de finalidade, impedindo que os objetivos do ajuste fossem atingidos em sua plenitude. 
7.	Acolho, assim, a proposta de julgar irregulares suas contas, além de aplicar-lhe multa. Quanto ao fundamento legal desta apenação pecuniária, entendo que a multa prevista no art. 58, inciso I, da LO/TCU é mais condizente com o julgamento pela irregularidade das contas do responsável, por ser aquela prescrita no art. 19, parágrafo único da mesma lei.
	Ante o exposto, manifesto-me por que o Tribunal aprove o acórdão que ora submeto à apreciação deste Colegiado.
TCU, Sala das Sessões Ministro Luciano Brandão Alves de Souza, em 19 de novembro de 2019.
AUGUSTO SHERMAN CAVALCANTI 
Relator